【裁判字號】    90,易,608
【裁判日期】    900913
【裁判案由】    違反農會法
【裁判全文】
臺灣桃園地方法院刑事判決                            九十年度易字第六○八號
    公  訴  人  臺灣桃園地方法院檢察署檢察官
    被      告  丙○○
    被      告  甲○○
    被      告  乙○○
    右  一  人
    被      告  戊○○
右列被告等因違反農會法案件，經檢察官提起公訴（九十年度偵字第三五四八號、第
三五五三號、第三五五四號、第三五五五號），本院判決如左：
        主  文
丙○○農會之選舉，有選舉權之人，收受不正利益，而許以其選舉權為一定之行使，
處有期徒刑參月，如易科罰金，以參佰元折算壹日，緩刑貳年。
甲○○、乙○○、戊○○共同農會之選舉，對於有選舉權之人，交付不正利益，而約
其選舉權為一定之行使，各處有期徒刑伍月，如易科罰金，均以參佰元折算壹日，均
緩刑參年。
        事  實
一、乙○○係桃園縣蘆竹鄉農會會員，並於民國九十年二月十五日當選桃園縣蘆竹鄉
    農會代表，因有意繼續參選桃園縣蘆竹鄉農會第十四屆監事選舉，希望獲得該鄉
    第十四屆農會代表支持，得知居住在桃園縣蘆竹鄉○○村○○鄰○○路○段三八
    五號之丙○○，亦同時當選該鄉第十四屆農會代表，為具有選舉第十四屆桃園縣
    蘆竹鄉農會理、監事及縣農會代表之選舉權人，竟與替欲參選理事之當選會員代
    表錢得勝助選之戊○○及欲參選理事之當選會員代表甲○○基於對於農會之選舉
    有選舉權之人，交付不正利益，而約其選舉權為一定行使之犯意之連絡，先由乙○○出面於上開當選日下午一時許，駕駛車號ＬＰ－六三○三號箱型車至丙○○
  住處，以提供免費食、宿之旅遊招待之不正利益行求丙○○而約其投票給乙○○
    ，經丙○○允諾後，乙○○即駕車載至其位於桃園縣蘆竹鄉坑子村一鄰頂社二七
    號住處，並由丙○○以電話邀友人李金發前來共同出遊，乙○○便駕車載丙○○
    、李金發，先至位於桃園縣桃園市○○路六四○號處所後，隨即返回桃園縣蘆竹
    鄉坑子村住處，迄同日二十一時許，再由戊○○駕駛車號Ｇ８－三○二六號休旅
    車，載乙○○至桃園縣桃園市○○路六四○號接丙○○、李金發，四人一同前往
    桃園縣大溪地區出遊，當晚便由戊○○支付新台幣（下同）三千餘元住宿費用，
    投宿於大溪地區不詳名稱之汽車旅館；翌日（十六日）戊○○便駕車載乙○○、
    丙○○及李金發先至丙○○大溪友人家中泡茶，同日中午四人則前往桃園縣龍潭
    十一份餐廳用餐，並由乙○○支出一千餘元，隨後四人便在石門水庫遊玩，同日
    下午六時許，其四人再返回桃園縣桃園市○○路某不詳餐廳用餐，並由戊○○支
    付一千六百餘元，用餐後四人直接前往台北縣八里鄉境內，並由戊○○支出三千
    餘元投宿於「好地方汽車旅館」；翌日（十七日）戊○○再駕車載乙○○、丙○○及林玉和（丙○○之友人，因李金發家中有事先行返家，丙○○乃另邀林玉和
    前來會合）前往台北市北投一帶遊玩，中午則至乙○○二叔位於台北縣八里鄉住
    處用餐，晚餐則在台北縣林口鄉附近不詳名稱餐廳，由戊○○支付一千餘元招待
    ，當晚四人返回桃園市仍由戊○○支出三千餘元投宿於桃園市○○路鄉村汽車旅
    館內；隔日（十八日）四人前往台北縣林口鄉觀音寺參拜，中午戊○○復支出一
    千餘元在林口鄉「阿扁鵝肉」餐廳用餐，餐後林玉和隨即返家，當晚三人再返回
    桃園市由戊○○支出晚餐一千餘元，及投宿於「鄉村汽車旅館」三千餘元，期間
    戊○○乃多次為錢得勝助選而向丙○○行求於投票時為一定之行使；同月十九日
    ，乙○○、丙○○打算至中南部遊玩，因戊○○有事無法前往，戊○○乃委託友
    人丁○○及陳國興陪同乙○○、丙○○出遊，一路經新竹南寮至陳國興岳母位於
    雲林「麻園」之住處投宿二晚，期間四人分別前往草嶺堰塞湖、北港等處遊玩，
    開銷均由戊○○囑丁○○支付；迄同月二十一日下午自雲林返回桃園，途經桃園
    縣蘆竹鄉○○路○段八號「欣欣家俱」（為桃園縣蘆竹鄉第十四屆農會代表甲○○所開設）前，乙○○與丙○○便入內與甲○○泡茶商討農會改選之事，不知內
    情之丁○○、陳國興即先行離去，即由乙○○、甲○○共同期約有選舉權人丙○○，於同年二月二十三日投票前，暫住在甲○○所開設上開家俱店內，待同月二
    十三日蘆竹鄉第十四屆農會代表投票選舉理事、監事及縣農會代表時，將理事投
    給五號童阿登、六號康文垂、八號蕭添福及九號甲○○，縣農會代表投給一號陳
    標，監事則投給乙○○之一定行使選舉權，其間並由甲○○提供免費食、宿之不
    正利益予有選舉權人丙○○，而約使於投票時為前開一定行使選舉權。迄同年二
    月二十三日早上九時許，由甲○○之小舅子蔡文杰駕車送丙○○至桃園縣蘆竹鄉
    農會投票。
二、案經臺灣桃園地方法院檢察署檢察官指揮法務部調查局桃園調查站、桃園縣警察
    局大園分局調查後自動檢舉偵查起訴。
        理  由
一、訊據被告丙○○、乙○○、戊○○固均對於右揭先後與李金發、林玉和、丁○○
    及陳國興等，自九十年二月十五日起至同月二十一日止出遊之事實坦認在卷，而
    被告甲○○雖承認九十年二月二十一日晚上，被告丙○○、乙○○有至伊店內泡
    茶一情，惟被告戊○○、乙○○、甲○○及丙○○均矢口否認有何提供或接受免
    費食、宿及旅遊招待之不正利益，而約以或許以其選舉權為一定行使之犯行。（
    一）被告丙○○辯稱：按農會法第四十七條之一第一項第一款所指之犯罪構成要
    件，係指有選舉權人因收取不正利益之對價後，進而許以不行使其選舉權或為一
    定之行使，條文既載「許」字，自必須以不正利益之收取為對價橋樑後，進而許
    諾必為一定之行使選舉權，才能該當於此罪之構成；伊於偵查中雖一再詳述如何
    與同案被告乙○○、戊○○等人共同出遊、食宿之事，但此旅遊係一回事，與伊
    決定如何行使選舉投票權，又是另一回事，彼此間並無對價橋樑關係，也互不生
    影響性；伊係基於認識被告甲○○、乙○○二人，才自願投票予該二人，並非伊
    貪圖免費食宿旅遊後而許諾投票予該二人，與農會法第四十七條第一項之一第一
    項第一款之構成要件顯不相符，不能論以該罪，況同遊之被告戊○○之兄錢得勝
    亦有參加本次農會選舉，伊雖與被告戊○○出遊，亦未投票給錢得勝，足證伊與
    何人出遊係一回事，選票投誰又是另一回事，二者並無關聯，且伊與被告戊○○
    出遊，純係因為伊與被告乙○○為世交，而被告戊○○為被告乙○○之朋友，又
    因被告戊○○擁有休旅車方便旅遊，彼此互為邀友引伴而已；伊係因選後壓力大
    欲散心才與被告乙○○出遊，回來時有打算要分擔開銷無接受免費招待之不正利
    益；被告乙○○純係因與伊為世交而與之共同出遊而已，絕非為圖綁票，況且，
    假如是綁票，於選前八天，只綁一人絕不可能當選，被告乙○○豈會如此愚笨只
    綁伊一人？伊之投票動向均有其個人自主之意向，且從未遭外力所影響，更非基
    於出遊等因素才許諾別人如何投票云云。（二）被告戊○○則辯稱：伊雖曾與被
    告丙○○、乙○○出遊，惟確與選舉無關，故被告丙○○並非基於出遊才投票，
    且從無投給錢得勝，即證被告丙○○之行使投票如何，與伊共同出遊行為間，並
    無對價之要約，自與農會法之構成要件不符，伊與農會選舉即屬無涉，自不應論
    以該罪共犯；況被告丙○○出遊時自己有帶錢在身上，且出遊過程中被告丙○○
    付過早餐錢、加油錢，並有支付四千元予伊，被告丙○○並非都沒有付錢；伊與
    其他被告等毫無犯意聯絡或行為分擔，絕非共犯，被告丙○○如何行使其投票權
    ，係其自身自由意識下行為，與旅遊無關，也非基於出遊為條件才改變其投票意
    向云云。（三）被告乙○○辯稱：伊並未與被告甲○○出遊，且與被告戊○○等
    人之出遊純屬旅遊，公訴人並無舉證伊與被告戊○○、甲○○間何來犯意聯絡、
    行為分擔；被告丙○○係基於認識伊及被告甲○○才投票予伊二人，並非伊與被
    告丙○○出遊才改變被告丙○○之投票行使，亦非伊要約如此，且被告丙○○並
    非基於出遊才承諾投票予伊，故與農會法之構成要件不符，自不應論以該罪，共
    同出遊係一件事，被告丙○○如何決定行使選舉投票權，又屬另一件事，彼此並
    無對價關係，不應混為一談而強指期約賄選；被告丙○○與伊為世交且友情甚堅
    ，被告丙○○本來就要投票給伊，此乃基於情誼所致，與出遊毫無對價關係，且
    二人既為世交之情，相邀出遊乃人情之常，故出遊與選舉實在沒有對價關係，純
    屬二件事；伊與被告丙○○出遊前，尚有提醒被告丙○○帶錢在身上，假若伊是
    有意要約賄選，被告丙○○何需帶錢，出遊過程中被告丙○○付過早餐錢，也付
    過加油錢，並非都沒付錢，而且被告丙○○並沒有投票給被告戊○○的哥哥錢得
    勝；伊從代表選完至監事選前都與被告丙○○在一起，伊在監事才得十四票落選
    ，可見得伊選舉是基於無所謂心態，並不強求，否則，伊應該在選前集中火力到
    處拉票才是，豈可能連日均與被告丙○○在一起？故伊純係因與被告丙○○為世
    交之情而與之旅遊而已，絕非圖期約賄選云云。（四）被告甲○○則以被告丙○○到伊傢俱店看家具、吃吃便飯，但此為國人基於認識情誼所常見之互往，實不
    可以此逕稱伊與被告丙○○之間有不正利益之對價；另從被告丙○○之供述觀之
    ，被告丙○○係基於認識伊，才自願投票予伊，並非被告丙○○貪圖免費食用便
    菜飯而許諾投票予伊，故與農會法所規定之構成要件不符；被告丙○○之所以投
    票給伊係因為雙方本來就認識，且被告丙○○為伊施作母親之墳墓，加上被告丙○○之子陳世樑當時即將訂婚，故被告丙○○於其子訂婚前到伊經營之傢俱店挑
    選兒子結婚備用之家具，大家認識順便吃個便飯，實屬符合常情，況伊從頭至尾
    並未與被告丙○○或其他人共同出遊，無論如何誤會也不應認定伊是共犯，或與
    農會選舉有何關聯等語置辯。然查：
    （一）被告乙○○、丙○○、甲○○均係桃園縣蘆竹鄉農會會員，其三人並於二
          月十五日分別當選蘆竹鄉坑子村、外社村及山鼻村第十四屆農會代表，同
          時被告甲○○、乙○○並積極規劃參選同月二十三日，理事、監事之選舉
          ，而被告戊○○則係蘆竹鄉第十三屆理事錢得勝之弟弟，並協助錢得勝競
          選第十四屆之理事席位之事實，業據被告乙○○、丙○○、甲○○及錢清
          龍供認在卷，並有桃園縣蘆竹鄉農會第十四屆農會會員代表、理監事當選
          人名單在卷可參。
    （二）農會置理監事，分別組成理事會、監事會。理監事由農會（代表）選任之
          。農會理監事應分別互選一人為理事長，農會法第十九條第一項、第三項
          分別定有明文。故農會代表對於農會理監事，即屬有選舉權之人，而農會
          代表資格之取得須經由投票選舉產生，第十四屆蘆竹鄉農會代表係於九十
          年二月十五日投票選舉完成，是農會代表候選人，必於九十年二月十五日
          經投票當選後，方取得農會代表之資格，始屬有農會理事、監事及縣農會
          代表選舉權之人，此有桃園縣各級農會九十年改選工作進度表一紙可稽。
    （三）再查，被告乙○○、戊○○自九十年二月十五日起至同年二月十八日止，
          與被告丙○○等共同至上述大溪、桃園、林口、北投、八里等處出遊並投
          宿於各地汽車旅館等情，迭據被告丙○○、乙○○及戊○○分別於警訊、
          偵查及本院調查程序中供述屬實，並核與證人李金發於警訊中所證述之情
          節相符（見九十年度偵字第三五五四號偵查卷第二六頁），另被告乙○○
          、丙○○自九十年二月十九日起至同年二月二十一日止，與丁○○、陳國
          興等共同至上述雲林、北港等出遊之事實，亦據證人丁○○於本院調查程
          序中證述甚詳（見本院九十年五月二日訊問筆錄）。
    （四）又被告丙○○與乙○○間依其等所供乃屬舊識世交，且被告丙○○亦辯稱
          ：伊係基於認識被告甲○○、乙○○，才自願投票予該二人，並非伊貪圖
          免費食宿旅遊後而許諾投票予該二人云云，基此，被告丙○○與乙○○二
          人既互知為桃園縣蘆竹鄉第十四屆農會選舉之農會代表當選人、蘆竹鄉第
          十四屆農會選舉之監事侯選人，而參以被告乙○○亦供稱：伊至丙○○家
          中邀約共同外出散心及到廟宇拜拜，免得在家中受其他選上代表干擾等語
          （見九十年度偵字第三五五四號偵查卷第一○頁），則當時蘆竹鄉農會理
          監事選情之激烈可見一斑，被告丙○○、乙○○等於選舉前為避免引來不
          必要誤會風波，定當更小心二人往來情形，方屬常情，而其等竟於農會代
          表選舉完畢後至理監事選舉前多日共同出遊，且被告乙○○並找來與被告
          丙○○並不熟識之被告戊○○一同前往，於途中多次支付食宿費用，是以
          被告丙○○、乙○○、戊○○所辯共同出遊與選舉間並無相關一節，尚難
          遽信。
    （五）再佐以被告丙○○於桃園縣蘆竹鄉第十四屆農會選舉中僅參選農會代表，
          於九十年二月十五日開票當選後，即屬第十四屆農會代表而為具有選舉理
          事、監事及縣農會代表之選舉權人，為免遭不當干預而影響投票權行使而
          隱匿行跡猶屬可信；惟被告乙○○除係蘆竹鄉第十四屆農會代表當選人外
          ，更積極規劃參選第十四屆監事之席次，本應於當選農會代表後即積極競
          選以尋求具有選舉權之農會代表支持拜票，而其竟自同月十五日當選農會
          代表後，即與另被告戊○○共同支付食宿費用，邀具有選舉權之被告陳勝
          男集體出遊，並於選前約使被告丙○○為一定選舉權之行使，而未於選前
          從事競選活動，再觀蘆竹地區五位監事候選人，選舉票數約六十一票餘，
          開票結果被告乙○○雖未當選猶獲得十四票，足認被告乙○○應事前已規
          劃配票之事，親自陪同被告丙○○出遊目的係為固票。
    （六）至證人丁○○雖於本院調查程序中證稱：九十年二月間，放假時伊有與陳
          國興、乙○○一起出去玩，當時丙○○亦有去，丙○○當時在伊朋友秋源
          家，伊是去找秋源泡茶，但他不在家，伊就見到乙○○、丙○○，他們有
          提到要到南部進香，伊想正好自己也要去，後來伊也去找陳國興一起去，
          他岳父住南部，正好可順便去摘水果等語（見本院九十年五月二日訊問筆
          錄），然被告丙○○及乙○○均稱丁○○與陳國興係被告戊○○之朋友，
          被告乙○○於偵查中更陳稱：「…十九日早上阿龍（指戊○○）離開，但
          通知他朋友丁○○、陳國興來接我們，…，丁○○是阿龍的朋友，我之前
          和楊不熟，最近才開始較熟…。」「因我有告訴阿龍要去中南部，他無法
          和我去，所以我要他幫我找朋友」等語（見九十年度偵字第三五五四號偵
          查卷第四二、四三頁），是證人丁○○所為上開證述尚與事實有間，要難
          採信，足見證人丁○○及其友陳國興與被告丙○○、乙○○共同至南部出
          遊，應為被告乙○○、戊○○所共同籌畫，以招待被告丙○○前往。況被
          告戊○○既於警訊自承農會選舉時為其兄錢得勝助選及伊於九十年二月十
          五日二十二時左右，伊一個人駕駛箱型車前往乙○○住家桃園市拜訪他，
          而當時到他家時，丙○○已在他家聊天，伊到了以後便與他們共同談論有
          關選農會理事問題，並請乙○○、丙○○二人支持伊哥哥錢得勝，而當時
          談話到約凌晨十二點多左右，由伊駕駛箱型車載同乙○○、丙○○共同前
          往桃園市○○路尾吃宵夜；伊在出遊期間有拜託乙○○、丙○○二人支持
          錢得勝等情（見九十年度偵字第三五五五號偵查卷第二、四頁），益徵被
          告戊○○與被告丙○○、乙○○共同出遊支付食宿費用招待被告丙○○等
          人，顯與農會選舉有關，且其間與選舉權之行使有對價關係，否則當無在
          投票前無視選情膠著出遊並支付為數不少之上述食宿費用之理。
    （七）另被告甲○○雖以前開辯詞置辯，然被告丙○○於警訊中供稱：伊與林振
          富等四人在九十年二月二十一日離開雲林縣陳國興岳母住所後，由丁○○
          開車載伊與乙○○至蘆竹鄉農會理事候選人甲○○住所，並在甲○○住處
          用晚餐，用完餐後，甲○○、乙○○和伊在甲○○家泡茶聊天，甲○○和
          乙○○二人，要伊在九十年二月二十三日蘆竹鄉農會第十四屆理、監事選
          舉時，理事票投五、六、八、九號（九號為甲○○），監事則投五號候選
          人乙○○，桃園縣農會代表則票投一號候選人；該晚甲○○、乙○○二人
          又要求伊自該晚至二十三日蘆竹鄉農會理、監事選舉期間，暫時住甲○○
          住所，三餐由甲○○供應，因而伊自雲林縣返回蘆竹鄉後即一直住在李金
          水家，直到九十年二月二十三日上午約九時許，由甲○○所稱的「舅仔」
          即蔡文杰，開車載伊至蘆竹鄉農會投票等語（見九十年度偵字第三五四八
          號偵查卷第四頁），且被告乙○○於偵查中亦當庭指稱：伊於九十年二月
          二十一、二十二日住在甲○○的傢俱店，於二十二日當日，伊有看到李金
          水進傢俱店等語（見九十年度偵字第三五五三號偵查卷第九頁），而被告
          甲○○既於警訊中自承伊與乙○○、丙○○均不熟識等情（見九十年度偵
          字第三五五四號偵查卷第六頁），則其等之間應無任何親誼怨隙可言，衡
          常被告丙○○、乙○○當無故意共同設詞誣陷被告甲○○之可能，足見其
          等上開所供應屬真實。據上，亦足認證被告李勝男等接受被告甲○○之食
          宿招待非屬平常情誼往來，否則應無候選人對不熟識之人，卻在選舉前供
          應免費食宿之理，是被告甲○○空言否認並不足採。至證人蔡文杰、黃寶
          蓮即被告甲○○之小舅子、妻雖於警訊中均為對被告甲○○有利之證述（
          見九十年度偵字第三五五四號偵查卷第二八、二九頁），然證人蔡文杰等
          與被告甲○○間既有存有親屬關係，事後為迴護被告甲○○而為不實之證
          述，實難謂與常情相違，是證人蔡文杰、黃寶蓮所為之證詞亦無法據之逕
          為被告甲○○有利之認定。
    （八）末查，被告乙○○、戊○○、甲○○先後出面對農會代表當選人即被告陳
          勝男，令之享受免費餐飲、食宿及旅遊之利益，顯與農會代表投票權之行
          使具有對價關係，應可認定，詳如前述。而被告乙○○、戊○○及甲○○
          等人均為本屆即第十四屆蘆竹鄉農會理事、監事之選舉，於選舉前一定期
          間內先後出面招待被告丙○○，期間並拜票，是其等就上開犯行主觀上有
          犯意之聯絡，客觀上亦有行為分擔一情，至堪認定。
    （九）綜上所述，被告等上開所辯各情，均顯係事後避重就輕之詞，委無足取。
          本件事證明確，被告等右揭犯行洵堪認定，均應依法論科。
二、核被告丙○○所為係犯農會法第四十七條之一第一項第一款之罪；而被告甲○○
    、乙○○、戊○○所為，則均係犯同項第二款之罪。又被告甲○○、乙○○、戊○○就上開所犯之罪，有犯意聯絡，行為分擔，為共同正犯。另被告乙○○、戊○○、甲○○雖於農會選舉前多次交付不正利益與農會代表被告丙○○，然其等
    所為乃為單一之目的，且所侵害者僅單一之社會法益，故仍屬單純一罪。爰審酌
    被告等在以服務農民為宗旨之基層農會選舉理、監事之選舉中，以交付招待食宿
    之不正利益賄賂農會代表約其投票權為一定之行使，及收受不正利益許為一定選
    舉權之行使，而破壞應以公正清廉行之之選舉文化，敗壞基層農會選風，並使農
    會之運作及宗旨遭受扭曲變質，對國家社會之基層重要法人組織產生嚴重之危害
    等一切情狀，分別量處如主文所示之刑，並均諭知易科罰金之折算標準。末查被
    告丙○○、甲○○、乙○○、戊○○前均未曾受有期徒刑以上刑之宣告，此有臺
    灣桃園地方法院檢察署刑案資料查註紀錄表及臺灣高等法院被告全國前案紀錄表
    在卷可按，經此刑之宣告後，應知警惕而無再犯之虞，本院因認暫不執行其等之
    刑為當，各予以宣告如主文所示之緩刑期間，用啟自新。至公訴人就被告乙○○
    雖求處有期徒刑一年，惟本院已兼顧法、理而量處如主文所示之刑，自無從照准
    ，併此敘明。
據上論斷，應依刑事訴訟法第二百九十九條第一項前段，農會法第四十七條之一第一
項第一款、第二款，刑法第十一條前段、第二十八條、第四十一條第一項、第七十四
條第一款，罰金罰鍰提高標準條例第二條，判決如主文。
本案經檢察官郭靜文到庭執行職務。
中      華      民      國      九十      年      九      月    十三    日
                                  臺灣桃園地方法院刑事第二庭
                                            法  官    王美玲
右正本證明與原本無異。
如不服本判決，應於判決送達後十日內向本院提出上訴狀( 應附繕本 )，上訴於
臺灣高等法院。
                                            書記官    賴玉真
中      華      民      國      九十      年      九      月    十四    日
附錄論罪科刑依據之法條：
農會法第四十七條之一
農會之選舉有左列行為之一者，處三年以下有期徒刑，得併科三萬元以下
罰金：
一  有選舉權之人，要求、期約或收受財物或其他不正利益，而許以不行
    使其選舉權或為一定之行使者。
二  對於有選舉權之人，行求、期約或交付財物或其他不正利益，而約其
    不行使選舉權或為一定之行使者。
三  對於候選人行求、期約或交付財物或其他不正利益，而約其放棄競選
    或為一定之競選活動者。
四  候選人要求、期約或收受財物或其他不正利益，而許以放棄競選或為
    一定之競選活動者。
犯前項之罪者，所收受之財物沒收之。如全部或一部不能沒收時，追徵其
價額。


司法院資訊處製作；財團法人民間司法改革基金會備份。
